臺北高等行政法院判決
　　　　　　　　　　　　　　　　　　 95年度訴字第02191號
　　　　　　　　　　　　　　　.
原　　　告　尚典股份有限公司
代　表　人　甲○○（董事長）
訴訟代理人　莊世震（會計師）
被　　　告　財政部臺北市國稅局
代　表　人　許虞哲（局長）
訴訟代理人　乙○○
上列當事人間因營利事業所得稅事件，原告不服財政部中華民國
95年4 月27日台財訴字第09500100800 號（案號：00000000）訴
願決定，提起行政訴訟。本院判決如下：
    主  文
原告之訴駁回。
訴訟費用由原告負擔。
    事  實
壹、事實概要：
    原告民國（下同）89年度未分配盈餘申報，原列報項次3 「
    加：當年度依所得稅法或其他法律規定不計入所得課稅之所
    得額」新台幣（下同）11,962,210元、項次13「減：當年度
    應納之營利事業所得稅」5,324,265 元、項次22「合計：當
    年度依所得稅法第66條之9 第2 項規定計算之未分配盈餘」
    （下稱未分配盈餘合計數）23,249,072元，被告初查以，原
    告投資於優仕股份有限公司（下稱優仕公司），於89年度獲
    配之股利淨額2,625,463 元應計入依法不計入所得課稅之所
    得額，核定加項項次3 依法不計入所得課稅之所得額為14,5
    87,673元、減項項次13「當年度應納之營利事業所得稅」5,
    324,264 元、項次22未分配盈餘合計數為25,874,536元，短
    漏報未分配盈餘2,625,464 元，依所得稅法相關規定處以所
    漏稅額0.5 倍之罰鍰131,200 元（計至百元止）。原告不服
    ，申請復查，經被告以94年12月21日財北國稅法字第094022
    3635號復查決定（下稱原處分）駁回，原告就獲配之股利淨
    額2,625,463 元計入未分配盈餘及罰鍰部分，提起訴願，復
    遭財政部決定駁回，遂向本院提起行政訴訟。
貳、兩造聲明：
一、原告聲明：求為判決
(一)、訴願決定及原處分均撤銷。
(二)、訴訟費用由被告負擔。
二、被告聲明：求為判決如主文所示。
參、兩造之爭點：
一、原告主張之理由：
(一)、原告公司皆將88年之前轉投資99% 子公司優仕公司之稅後所
    得依權益法認列，為原告當年度之投資收益，此為財務會計
    準則及商業會計法之規定，且原告於87年至91年每年皆依財
    務會計準則公報所計算之稅後所得分配予股東，故截至91年
    底公司已無任何87年以後之未分配盈餘可供分配，而優仕公
    司89年所分配之股利早於87年至88年間分配予股東，並由股
    東各別申報股利之個人綜合所得稅，如果依財政部規定再將
    其計入未分配盈餘加徵10% 所得稅，豈非重覆課稅，此當非
    稅法訂定之本意。
(二)、依財務會計準則及商業會計法所計算之所得，及依稅法所計
    算之所得中有關轉投資收益（股利）兩者本質相同，只是認
    列之時間有差異，前者係於子公司結算所得後即依比例認列
    收益，而後者則在實際分配時才認列收益。倘公司已將包括
    該項投資收益之盈餘實際發予股東，則後者即不應再課予未
    分配盈餘之所得稅，被告以行為時營利事業所得稅查核準則
    （以下簡稱查核準則）規定之字義解釋亦不應違反稅法不重
    覆課稅之本意。
二、被告主張之理由：
(一)、依財務會計準則第5 號公報規定，長期股權投資之評價採成
    本法或權益法，視投資公司對被投資公司具有控制能力（投
    資公司直接或間接持有被投資公司有表決權之股份超過50%
    者），或具有重大影響力（投資公司持有被投資公司有表決
    權之股份低於20% ，但投資公司持有被投資公司有表決權之
    股份百分比為最高者）而定，當被投資公司有盈餘時，採權
    益法者，投資公司應按其股權比例認列其增加之權益，採成
    本法者，則於被投資公司實際分配股利時認列增加之權益；
    又依所得稅法及查核準則相關規定，投資收益不計入所得額
    課稅，但應計入未分配盈餘，不因其採成本法或權益法而有
    不同，合予陳明。
(二)、優仕公司係原告轉投資99% 之公司，依財務會計準則公報規
    定，其投資收益固應按權益法認列投資收益，惟營利事業之
    會計事項，應參照商業會計法及財務會計準則公報等據實記
    載，產生其財務報表。至辦理所得稅結算申報或核課所得稅
    時，其帳載事項與查核準則暨有關法令之規定未符者，均應
    於申報書內自行調整之，為查核準則第2 條第2 項所明定；
    原告獲配優仕公司之股利淨額2,625,463 元，其給付年度為
    89年度，有優仕公司填發之各類所得扣繳暨免扣繳憑單附案
    可稽，依查核準則第30條第2 項規定，自應以89年度為權責
    發生年度，又依所得稅法第42條規定，系爭股利淨額，不計
    入所得稅課稅，惟依同法第66條之9 第2 項及同法施行細則
    第48條之10第2 項規定，應列為未分配盈餘之加計項目，核
    無重覆課稅情事。是原告本期未分配盈餘申報，基於前項核
    定補稅之同一事實及理由，短漏報未分配盈餘2,625,464 元
    ，被告依所得稅法第110 條之2 第1 項規定，按所漏稅額26
    2,546 元處0.5 倍罰鍰131,200 元（計至百元止），洵無不
    合。
    理  由
甲、程序方面：
一、本件原告經合法通知，未於言詞辯論期日到場，依行政訴訟
    法第218 條準用民事訴訟法第386 條、第385 條第1 項前段
    規定，核無民事訴訟法第386 條所列各款情形，爰依到場被
    告之聲請，由其一造辯論而為判決，合先敘明。
二、本件行政訴訟起訴後，被告原代表人由張盛和變更為許虞哲
    ，有行政院95年8 月23日院授人力字第0950023637號令影本
    在卷可憑，茲據繼任者具狀聲明承受訴訟，核無不合，應予
    准許。
乙、實體方面：
一、兩造不爭之事實：
    原告89年度未分配盈餘申報，原列報項次3 依法不計入所得
    課稅之所得額11,962,210元、項次13當年度應納之營利事業
    所得稅5,324,265 元、項次22未分配盈餘合計數23,249,072
    元，未將其投資優仕公司而於89年度獲配之股利淨額2,625,
    463 元列入上開項次3 。被告初查將該股利列入該項次3 ，
    核定該加項項次3 金額為14,587,673元、減項項次13當年度
    應納之營利事業所得稅5,324,264 元、項次22未分配盈餘合
    計數為25,874,536元，短漏報未分配盈餘2,625,464 元，依
    所得稅法相關規定，就短漏報之未分配盈餘加徵10% 營所稅
    計262,546 元，並處以所漏稅額0.5 倍之罰鍰131,200 元（
    計至百元止）。原告不服，申請復查被駁回，繼就獲配之股
    利淨額2,625,463 元計入未分配盈餘及罰鍰部分，提起訴願
    ，復遭駁回等事實，有原告89年度未分配盈餘申報書、被告
    89年度營所稅未分配盈餘核定稅額繳款書、未分配盈餘申報
    核定通知書、營所稅結算申報核定通知書、違章案件罰鍰繳
    款書、處分書（編號：A1Ｚ00000000000）、優仕公司填發之
    各類所得扣繳暨免扣繳憑單、如事實概要所述之復查決定書
    及財政部95年4 月27日台財訴字第09500100800 號訴願決定
    書影本分別附於原處分卷及本院卷可稽，自堪信為真實。
二、原告循序提起本件行政訴訟，主張：原告將88年之前轉投資
    優仕公司之稅後所得依權益法認列為其當年度之投資收益，
    是於87年至91年每年依財務會計準則公報所計算之稅後所得
    皆已分配予股東，而就優仕公司89年所分配之股利，早於87
    年至88年間即分配予股東，並由股東各別申報股利之個人綜
    合所得稅，尚再將之計入未分配盈餘加徵10% 所得稅，實為
    重覆課稅云云。
三、按「自八十七年度起，營利事業當年度之盈餘未作分配者，
    應就該未分配盈餘加徵百分之十營利事業所得稅，不適用第
    七十六條之一規定。」、「前項所稱未分配盈餘，係指經稽
    徵機關核定之課稅所得額，加計同年度依本法或其他法律規
    定減免所得稅之所得額、不計入所得課稅之所得額、已依第
    三十九條規定扣除之虧損及減免左列各款後之餘額：一、當
    年度應納之營利事業所得稅。二、彌補以往年度之虧損。三
    、已由當年度盈餘分配之股利淨額或盈餘淨額。四、已依公
    司法或其他法律規定由當年度盈餘提列之法定盈餘公債…五
    、依本國與外國所訂之條約…規定應提列之償債基金準備…
    六、已依公司或合作社章程規定由當年度盈餘給付之董、理
    、監事職工紅利或酬勞金。七、依證券交易法第四十一條之
    規定，由主管機關命令自當年度盈餘已提列之特別盈餘公積
    。八、處分固定資產之溢價收入作為資本公積者。九、當年
    度損益計算項目，因超越規定之列支標準，未准列支，具有
    合法憑證及能提出正當理由者。十、其他經財政部核准之項
    目。」行為時所得稅法66條之9 第1 項及第2 項著有規定。
    核上述就未分配盈餘加徵10% 營所稅之規定，乃為避免營利
    事業藉保留盈餘規避股東或社員之稅負，並基於實施兩稅合
    一制度後之稅收損失，不應由股東以外之納稅義務人負擔，
    乃明定營利事業應自87年度起，就當年度之未分配盈餘加徵
    10% 營所稅。又為正確計算該應加徵營所稅之未分配盈餘，
    爰於上述第66條之9 第2 項規定未分配盈餘之計算基礎，原
    則上以實際可供分配之稅後盈餘為準，亦即將課稅所得還原
    為財務所得之未分配盈餘，俾使未分配盈餘之計算臻於公平
    合理。而因為將課稅所得調整回（還原）為財會上未分配盈
    餘之計算公式頗為繁複，現行所得稅法第66條之9 之計算公
    式中，除列示各加、減項外，並於所得稅法第66條之9 第2
    項第10款設有概括規定，授權財政部以解釋函令予以補充之
    。而基於權力分立之憲政法理，財政部就特定項目是否予以
    補充，非司法審查之範疇。倘未經財政部以解釋函令補充上
    述未分配盈餘之減項，司法機關尚無權代替已經立法者授予
    排他性權力之行政機關來制定相關之補充規範。
四、次按「公司組織之營利事業，因投資於國內其他營利事業，
    所獲配之股利淨額或盈餘淨額，不計入所得額課稅，其可扣
    抵稅額，應依第六十六條之三規定，計入其股東可扣抵稅額
    帳戶餘額。」、「本法第六十六條之九第二項所稱依本法或
    其他法律規定不計入所得課稅之所得額，係指左列各款規定
    之所得額：一、．．．。二、依本法第四十二條第一項及促
    進產業升級條例第十六條、第十七條規定，不計入或免予計
    入所得額課稅之所得額。．．．。」行為時所得稅法第42條
    第1 項及同法施行細則第48條之10第2 項著有規定。又財務
    會計準則僅係規範一般會計事項之處理方法，至辦理所得稅
    結算申報時，應依所得稅法等法令規定調整申報。而依所得
    稅法第66條之9 第2 項就同條第1 項所稱未分配盈餘，係「
    經主管稽徵機關核定之營利事業所得額」減除該項所列各款
    後之餘額。則如前述，原告轉投資所獲得之股利既在所得稅
    法第42條第1 項規範之列，屬免納營所稅之所得，惟雖不計
    入課稅所得額，仍係原告之所得，自應計入全年所得額內，
    始符稅法有所得即應課稅之實質課稅原則。
五、復按「營利事業所得稅之調查、審核，應依稅捐稽徵法、所
    得稅法及本準則之規定辦理，其未經規定者，依有關法令之
    規定辦理。營利事業之會計事項，應參照商業會計法及財務
    會計準則公報等據實記載，產生其財務報表。至辦理所得稅
    結算申報或核課所得稅時，其帳載事項與所得稅法、所得稅
    法施行細則、促進產業升級條例、促進產業升級條例施行細
    則、中小企業發展條例、本準則暨有關法令之規定未符者，
    均應於申報書內自行調整之。」、「投資收益：一、營利事
    業投資於其他公司，倘被投資公司當年度經股東大會議決不
    分配盈餘時，得免列投資收益。二、營利事業投資於其他公
    司，其投資收益，應以經被投資公司股東大會同意或決議之
    分配數為準，並以被投資公司所訂除權或除息基準日之年度
    ，為權責發生年度。其未訂除權、除息基準日或其所訂除權
    、除息基準日不明確者，以同意分配股息紅利之被投資公司
    股東會決議日之年度，為權責發生年度。三、以上兩款投資
    收益，如屬公司投資於國內其他營利事業者，其自八十七年
    一月一日起所獲配之股利淨額或盈餘淨額，不計入所得額，
    但應計入當年度未分配盈餘。．．．」行為時查核準則第2
    條第1 項、第2 項及第30條第1 款至第3 款分別定有明文，
    核此乃財政部基於其主管權責，就投資收益之股利，因不計
    入所得額，而應計入當年度未分配盈餘認列時點所為之細節
    性、技術性規定，合乎立法意旨，且無違法律保留原則，稽
    徵機關辦理相關案件自得援用，本院亦得予以適用。
六、末按「營利事業應於其各該所得年度辦理結算申報之次年五
    月一日起至五月三十一日止，就第六十六條之九第二項規定
    計算之未分配盈餘填具申報書，向該管稽徵機關申報，並計
    算應加徵之稅額，於申報前自行繳納。其經計算之未分配盈
    餘為零或負數者，仍應辦理申報。」、「營利事業已依第一
    百零二條之二規定辦理申報，但有漏報或短報未分配盈餘者
    ，處以所漏稅額一倍以下之罰鍰。」行為時所得稅法第102
    條之2 第1 項、第110 條之2 第1 項定有明文；又漏稅額超
    過5 萬元者，處所漏稅額0.5 倍之罰鍰，亦經財政部所頒布
    之稅務違章案件裁罰金額或倍數參考表明定在案。如前所述
    ，原告係於89年度始經優仕公司給付上開股利2,625,463 元
    。雖依扣繳憑單所載，優仕公司所給付之系爭股利所得所屬
    年份為86年度，惟其給付年度既在89年度，揆之上開規定，
    自應列入原告89年度未分配盈餘加項中為申報。惟原告明知
    有該所得，而未於申報該年度未分配盈餘時予以列計，自有
    違法故意，揆之前開規定，被告將上開股利列入原告89年未
    分配盈餘項次3 之「當年度依所得稅法或其他法律規定不計
    入所得課稅之所得額」加項，核定當年度依所得稅法規定不
    計入所得課稅之所得額為14,587,673元、未分配盈餘合計數
    為25,874,536元，短漏報未分配盈餘2,625,464 元，就短漏
    報之未分配盈餘加徵10% 營所稅計262,546 元，並審酌其違
    章情節，按所漏稅額0.5 倍裁處罰鍰131,200 元（計至百元
    止），於法自屬有據。原告主張系爭89年度獲配之股票股利
    2,625,464 元，屬86年度以前無扣抵稅額之股利分配，於計
    算87年度以後之未分配盈餘應加徵10% 營所稅不應計入云云
    ，於法不合，尚無可採。至原告按權益法認列上開投資收益
    ，依財務會計準則公報規定，固無不合，惟營利事業之會計
    事項，應參照商業會計法及財務會計準則公報等據實記載，
    產生其財務報表。至辦理所得稅結算申報或核課所得稅時，
    其帳載事項與查核準則暨有關法令之規定未符者，均應於申
    報書內自行調整之，為首揭查核準則第2 條第2 項所明定。
    前已述及，系爭股利係於89年度經優仕公司給付，則其權責
    發生年度自為89年度，自應列為該年度未分配盈餘之加項，
    而原告就此獲利前既未曾申報暨為稅捐之繳納，自無何重覆
    課稅之問題可言。縱因此而生財稅差異，惟系爭股利，既非
    屬行為時所得稅法第66條之9 第2 項第1 至9 款規定得減除
    之項目，又未經財政部核准列入所得稅法第66條之9 第2 項
    第10款規定得減除之項目，自不能於加計後再予減除，爰附
    此敘明。
七、綜上所述，原告之主張均無可採。被告以原告89年度未分配
    盈餘申報，未加計當年度依所得稅法或其他法律規定不計入
    所得課稅之所得額2,625,463 元，致短漏報未分配盈餘，違
    反所得稅法第102 條之2 規定，乃依所得稅法第110 條之2
    第1 項規定，除加徵該漏稅額外，並按所漏稅額262,546 元
    裁處其0.5 倍之罰鍰計131,200 元（計至百元止），於法並
    無不合，訴願決定予以維持，亦無違誤，原告猶執前詞，訴
    請撤銷，為無理由，應予駁回。
八、兩造其餘攻擊防禦方法經本院審酌後，核與本件判決結果均
    不生影響，故不再逐項論述，附敘明之。
據上論結，本件原告之訴為無理由，爰依行政訴訟法第98條第3
項前段、第218 條、民事訴訟法第385 條第1 項前段，判決如主
文。
中　　華　　民　　國　　96　　年　 　3　　月　　1　　 日
                        第七庭審判長法  官　李得灶
                                    法  官　黃秋鴻
                                    法  官　林玫君
上為正本係照原本作成。
如不服本判決，應於送達後20日內，向本院提出上訴狀並表明上
訴理由，如於本判決宣示後送達前提起上訴者，應於判決送達後
20日內補提上訴理由書（須按他造人數附繕本）。
中　　華　　民　　國　　96　　年　 　3　　月　　1　　 日
             　　　　　　　   　　　書記官  黃明和
